【裁判字號】    95,台上,5966
【裁判日期】    951030
【裁判案由】    違反公職人員選舉罷免法
【裁判全文】
最高法院刑事判決            九十五年度台上字第五九六六號
上  訴  人  台灣高等法院台南分院檢察署檢察官
被      告  甲○○
上列上訴人因被告違反公職人員選舉罷免法案件，不服台灣高等
法院台南分院中華民國九十五年七月十九日第二審判決（九十五
年度選上訴字第五六一號，起訴案號：台灣雲林地方法院檢察署
九十四年度選偵字第一二號），提起上訴，本院判決如下：
    主  文
原判決撤銷，發回台灣高等法院台南分院。
    理  由
本件原判決以公訴意旨略稱：被告甲○○曾於民國八十三年擔任
雲林縣二崙鄉第十二屆鄉長，之後各屆鄉長選舉亦均參選，惟皆
不幸落敗。本次第十五屆鄉長選舉，被告於九十四年四、五月間
，即對外表態參選，並於同年九月三十日參選登記。詎被告為求
順利當選，竟與李增榕共同基於投票行賄之概括犯意聯絡，先於
九十四年六月初某日（端午節前一、二天），囑託李增榕至大同
醬油罐頭股份有限公司（下稱大同公司），以新台幣（下同）十
萬元購買醬油禮盒二千二百十盒，並於禮盒包裝上黏貼紙條，載
明「我感恩甲○○有情有義端午佳節快樂」等字樣後，連續為以
下犯行：（一）、九十四年六月中旬某日，被告駕駛自小客車載
運醬油禮盒十餘箱（每箱十二盒），至林旺生位於二崙鄉○○村
○○路二十七之一號住處，先將不詳數額之醬油禮盒分送給林旺
生、林余玉麗、廖花蕊三人，請彼等支持，並囑其三人將其餘醬
油禮盒分送給大華村第一鄰至第八鄰之村民。林旺生等三人遂與
被告基於犯意聯絡，於同日晚上，將上開禮盒以一戶一盒之方式
，分送給前述村民，請求支持被告，對於有投票權之人交付賄賂
，約其為投票權之一定行使。（二）、同年六月間某日，被告前
往程朝永位於二崙鄉○○村○○路一六六號住處，將醬油禮盒一
盒放在程朝永住處門口，並於當晚在電話中告知程朝永欲參選鄉
長，請求支持，對於有投票權之人交付賄賂，約其為投票權之一
定行使。（三）、同年六月間某日，被告前往鍾佛生位於二崙鄉
○○村○○路二十一號住處，將醬油禮盒三箱放置在鍾佛生家中
，並於同日十七時許，在電話中告知鍾佛生欲參選鄉長，請求支
持，上開禮盒除贈送鍾佛生一盒外，其餘之禮盒則請鍾佛生代為
分送給復興村村民，對於有投票權之人交付賄賂，約其為投票權
之一定行使。嗣於同年九月二十一日為警調人員搜索查獲。因認
被告涉犯修正前公職人員選舉罷免法第九十條之一第一項對於有
投票權之人交付賄賂，而約其為投票權之一定行使罪嫌云云。惟
經審理結果，認被告犯罪不能證明，因而維持第一審諭知被告無
罪之判決，駁回檢察官在第二審之上訴。固非無見。
惟查：（一）、審理事實之法院對於被告有利及不利之證據，應
一律注意，詳為調查，綜合全案證據資料，本於經驗法則以定其
取捨，並將取捨證據及得心證之理由於判決內詳為說明，方為適
法。原判決依憑證人李增榕於警詢時證述：我於端午節前數天，
自行向大同公司購買醬油禮盒約二千份，錢是我自己出的，並請
公司印製「我感恩甲○○有情有義端午節快樂」之粉紅色標籤貼
上，接獲醬油後，我即分送給市場的民眾，我送醬油給別人是為
了做功德，以被告名義贈送是因為他曾救過我父親。剩餘約十五
大箱（即約九十份禮盒）就送給被告，感謝他救助我父親的恩情
，被告沒有要求我幫他購買醬油分送民眾等語，及卷附之統一發
票五張、送貨通知單四張等證據資料，認定上開醬油禮盒係李增
榕自行購入及請大同公司印製標籤（見原判決第五頁）。惟李增
榕於警詢時之供述係傳聞證據，原判決未說明其何以具有證據能
力，已有疏漏。又李增榕於警詢時另稱：「約於十年前，我父親
因車禍，被告送他到虎尾若瑟醫院就診，我對他的恩情銘感在心
」、「我經濟狀況不佳，係陸陸續續前往大公司買醬油」、「不
知道製作標籤，是否須增加價金」、「沒有要求大同公司開發票
，也不知道何謂抬頭」等語（見選他字第二十二號偵查卷第一五
四之一、四、五頁），且稽之卷證資料，卷附之五張統一發票中
有四張（九十四年五、六月份）係連號，均詳載李增榕之姓名、
地址（其餘一張為同年七、八月份，金額僅三千六百元），並以
郵寄方式交付，至於送貨通知單上則未填載買受人姓名及地址，
有各該文書證據可查（見同上卷第一五四之八、九、十頁）。倘
證人李增榕上開供詞屬實，前述醬油禮盒係其自己出錢陸陸續續
向大同公司購買，為何大同公司所開立之四張統一發票係連號？
李增榕既未要求賣方開立發票，為何大同公司會主動在發票上填
寫其姓名、住址再付郵寄送，而不在其付款時當場開立？李增榕
之父早在十年前即發生車禍，何以會在事隔多年且本身經濟不佳
之狀況下出錢購買醬油感念被告？又送貨通知單上既未填載買受
人姓名、地址，送貨人如何能得知要送至何處交給何人？是上開
醬油禮盒是否確係李增榕出錢購買，尚非無疑。此與判斷被告有
無投票行賄犯行，至有關係。原審未詳查究明，遽為有利被告之
認定，自嫌速斷，有查證未盡及理由不備之違誤。（二）、原判
決謂：被告確有贈送醬油禮盒與證人程朝永、林旺生、廖花蕊、
汪添丁、林余玉麗、鍾佛生等人，但被告贈送醬油禮盒時，或僅
係表示供受贈者端午節沾粽子使用，或僅係為感謝鄉民對其擔任
鄉長期間之支持，均未言及參選本屆鄉長選舉，並尋求支持，且
被告贈送醬油禮盒之時間係端午節後數日，距離九十四年九月登
記參選及年底選舉有數月之久，倘被告確有賄選之犯意，豈會隻
字未提有關選舉之事，復未表明參選鄉長之意及散發任何參選文
宣資料？另證人鍾佛生雖於警詢時證述：「被告於九十四年五、
六月間端午節前即開始拜訪地方民眾，請託選民支持」，但於偵
查中則證述：「不太清楚被告何時開始拜訪選民」，所言前後不
符，難資為被告不利之證據云云（見原判決第七、九、十頁）。
惟被告於八十三年擔任二崙鄉第十二屆鄉長，迄九十四年第十五
屆鄉長選舉，已間隔多年，被告欲感謝鄉民對其擔任鄉長期間之
支持，何以不在卸任後立即為之，而在時隔多年之後才贈送村民
醬油禮盒？被告擔任第十二屆鄉長後，是否各屆鄉長選舉均有參
選？是否每年端午節均一戶一盒分送醬油禮盒給村民使用？倘往
年未如此為之，其在第十五屆鄉長選舉前數月始逐戶分送村民醬
油禮盒，縱未口頭表明參選鄉長請求支持，但贈與者與受贈者雙
方，是否均已明知賄選仍意思合致？又證人鍾佛生指被告於九十
四年五、六月間端午節前即開始拜訪地方民眾，請託選民支持，
究竟有無憑據，是否係該證人親身經歷？以上情形，俱與判斷被
告有無投票行賄犯行攸關，原審未詳為斟酌論列，遽行判決，難
謂適法。（三）、公職人員選舉罷免法並未限制公務員不得參選
，被告如一方面請託他人協助其回任公務員，一方面準備參與鄉
長選舉，二者並無衝突。原判決謂：被告於九十三年十月、九十
四年四月間，為尋求回任公務人員之機會，仍積極請託他人協助
，當不致於該段時間又同時決定參與鄉長選舉云云，所為之論斷
，尚有未洽。又原判決理由敘稱：證人李增榕於偵查中之供證，
均未經具結，自無證據能力；繼謂：李增榕等人於檢察官偵查中
均係以證人之身分具結作證，無顯有不可信之情事，故均得作為
證據云云（見原判決第四頁）。前後不相契合，併有可議。檢察
官上訴意旨執以指摘，非無理由，應認原判決有撤銷發回之原因
。
據上論結，應依刑事訴訟法第三百九十七條、第四百零一條，判
決如主文。
中    華    民    國  九十五  年    十    月   三十   日
                      最高法院刑事第六庭
                          審判長法官  林  增  福
                                法官  邵  燕  玲
                                法官  張  清  埤
                                法官  陳  世  雄
                                法官  張  祺  祥
      本件正本證明與原本無異
                                      書  記  官
中    華    民    國  九十五  年   十一   月    二    日
                                                    Ｒ


司法院資訊處製作；財團法人民間司法改革基金會備份。
